---
title: "ATELIER 2 : DEMOGRAPHIE"
subtitle: ""
author: "ESSE	Kanga Bernardi, MOYOU	Jeanne Dominique, YOH	Oulai Munné-Prisca"
date: "2025-05-27"
date-format: iso
lang: fr
format:
  html:
    embed-resources: true
    smooth-scroll: true
    fontsize: 0.9em
    toc: true
    toc-depth: 3
    toc-title: "."
    bibliography: [references.bib]
    crossrefs-hover: false
    css: custom.css
    theme: [yeti, style.scss]
execute:
  warning: false
  message: false 
  echo: false
knitr:
  opts_chunk:
    out.width: "100%"
editor_options: 
  chunk_output_type: console
editor: 
  markdown: 
    wrap: 72
---



> Exemple de traitement réalisé par les groupes d'auditeur à partir de l'enquête AfroMapR.

# 1. Préparation des données

```{r}
don <- read.table(file = "data/Marché_Bouaké/data/data_clean.csv",  # nom du fichier et chemin d'accès
                  sep = ";",                     # séparateur (ici, des points-virgule)
                  dec=",",                       # Type de décimale
                  header = TRUE,                 # ligne d'en-tête avec le nom des variables
                  encoding="UTF-8",              # encodage adapté au français
                  stringsAsFactors = TRUE)       # Transforme les character en factor     

```


## Choix des variables à analyser

On sélectionne dans le tableau une variable Y que l'on veut expliquer et une variables X  qui peut servir à expliquer Y. On décide par exemple d'examiner les variables suivantes :

- **Y : statut**    : statut matrimonial
- **X : raison**    : motif de la présence au marché de Bouaké



```{r}
Y<-don$statut
nameY <- "Statut matrimonial"
X<-don$raison
nameX <- "Motif de la présence au marché"
sel<-data.frame(X,Y)
titre <- "Réalisation de l'atelier 2 : démographie"

sel <-sel[complete.cases(sel), ]


```

##  Recodage éventuel des étiquettes

On peut raccourcir ou modifier les étiquettes pour faciliter leur affichage ou fusionner des modalités trop peu nombreuses. Ici on a décidé de regrouper les personnes mariées et divorcées. On a également regroupé les personnes autres que les commerçants et les grossistes dans une seule catégéorie *autre*

```{r}
levels(sel$X) <-c("Autre","Commerçant","Grossiste","Autre","Autre")

levels(sel$Y) <-c("Célibataire","Marié-Divorcé","Marié-Divorcé")
```


# 2. Analyse de la variable à expliquer Y


## Fréquence simple 

```{r}
library(knitr)
mytab2 <-table(sel$Y)
kable(addmargins(mytab2),col.names=c("Modalité","Fréquence"))
```

## Pourcentage 


```{r}
pct <- 100*prop.table(mytab2)
kable(addmargins(pct),col.names=c("Modalité","%"), digits=1)
```


## Diagramme en bâtons 


```{r}
barplot(mytab2, 
        main = titre,
        sub = "Source : Enquête AfroMapR, Bouaké, 2025",
        ylab = nameY,
        col = c("lightyellow","yellow","orange"))
```


# 3. Analyse de la variable explicative X


## Fréquence simple 


```{r}
mytab1 <-table(sel$X)
kable(addmargins(mytab1),col.names=c("Modalité","Fréquence"))
```

## Pourcentage 

```{r}
pct<-100*prop.table(mytab1)
kable(addmargins(pct),col.names=c("Modalité","%"), digits=1)
```


## Diagramme en bâtons


```{r}
barplot(mytab1, 
        main = titre,
        sub = "Source : Enquête AfroMapR, Bouaké, 2025",
        ylab = nameX,
        col = c("red","blue","green"))
```



# 4. Relation entre X et Y


## Hypothèses

On veut tester l'existence d'une relation entre les deux variables précédentes. 

- **H0** : Il n'y a pas de relation entre X et Y
- **H1** : Il y a une relation entre X et Y

- **Justification de l'hypothèse H1** : On suppose que les personnes mariées ont moins de risque d'insécrurité alimentaire que les personnes célibataires vivant seules.


## Tableau de contingence


```{r}
tabcont<-table(sel$X,sel$Y)   # Créer le tableau de contingence
tabtot <- addmargins(tabcont) # Ajouter les sommes en lignes et en colonne
kable(tabtot )                       # Afficher
```


## Pourcentage en ligne

```{r}
tabpct <- 100*prop.table(addmargins(tabcont,1),1) # Calcule le pourcentage en ligne (1)

kable(addmargins(tabpct,2), digits=1)                    # Arrondi à un chiffre après la virgule
```

On constate que les commerçants et grossistes sont les plus souvent mariés ou divorcés (91%). Mais les autres personnes présentes sur le marché (transporteurs, visiteurs, clients, ...) le sont beaucoup moins (62%)

## Graphique en mosaïque 

```{r}
mosaicplot(tabcont, 
           main= titre,
           sub = "Source : Enquête AfroMapR, Bouaké, 2025",
           xlab = nameX,
           ylab = nameY,
           col = c("lightyellow","yellow","orange"))
```


## Test du chi-2


On part de l'hypothèse nulle H0 : il n'y a pas de relation entre X et Y. Les variations en Y en fonction de X sont l'effet du hasard. 


On effectue un test du chi-2 qui donne les résultats suivants :

```{r}
chisq.test(tabcont)
```


## Conclusion

Il y a environ une chance sur mille que la relation soit l'effet du hasard. On peut donc clairement rejeter H0 (p < 0.05) et affirmer qu'il existe bien une différence significative de statut matrimonial selon les raisons de la présence au marché.

L'explication des différences réside sans doute dans l'âge plus jeune des membres de la catégorie "Autre".  

