---
title: "ATELIER 3 : EAU"
subtitle: ""
author: "SANGARE	Nouhoun, NZI	Parfait, YAO	Affouet Prisca Elodie"
date: "2025-05-27"
date-format: iso
lang: fr
format:
  html:
    embed-resources: true
    smooth-scroll: true
    fontsize: 0.9em
    toc: true
    toc-depth: 3
    toc-title: "."
    bibliography: [references.bib]
    crossrefs-hover: false
    css: custom.css
    theme: [yeti, style.scss]
execute:
  warning: false
  message: false 
  echo: false
knitr:
  opts_chunk:
    out.width: "100%"
editor_options: 
  chunk_output_type: console
editor: 
  markdown: 
    wrap: 72
---



> Exemple de traitement réalisé par les groupes d'auditeur à partir de l'enquête AfroMapR.

# 1. Préparation des données

```{r}
don <- read.table(file = "data/Marché_Bouaké/data/data_clean.csv",  # nom du fichier et chemin d'accès
                  sep = ";",                     # séparateur (ici, des points-virgule)
                  dec=",",                       # Type de décimale
                  header = TRUE,                 # ligne d'en-tête avec le nom des variables
                  encoding="UTF-8",              # encodage adapté au français
                  stringsAsFactors = TRUE)       # Transforme les character en factor     

```


## Choix des variables à analyser

On sélectionne dans le tableau une variable Y que l'on veut expliquer et une variables X  qui peut servir à expliquer Y. On décide par exemple d'examiner les variables suivantes :


- **Y : eau_robinet** : Consomme de l'eau du robinet
- **X : instr**       : Niveau d'instruction



```{r}
X<-don$instr
Y<-as.factor(don$eau_robinet)
sel<-data.frame(X,Y)
```


```{r}
X<-don$instr
nameX <- "Niveau d'instruction"
Y<-as.factor(don$eau_robinet)
nameY <- "Equipement en eau du robinet"
sel<-data.frame(X,Y)
titre <- "Réalisation de l'atelier 3 : eau"

sel <-sel[complete.cases(sel), ]


```

##  Recodage éventuel des étiquettes

On peut raccourcir ou modifier les étiquettes pour faciliter leur affichage ou fusionner des modalités trop peu nombreuses. Ici on a regroupé les diplômés du supérieur, trop peu nombreux, avec ceux du secondaire. 

```{r}
levels(sel$X)<-c("Aucun","Ecole coran.","Primaire","Secondaire et sup.","Secondaire et sup.")
levels(sel$Y)<-c("Non","Oui")
```


# 2. Analyse de la variable à expliquer Y


## Fréquence simple 

```{r}
library(knitr)
mytab2 <-table(sel$Y)
kable(addmargins(mytab2),col.names=c("Modalité","Fréquence"))
```

## Pourcentage 


```{r}
pct <- 100*prop.table(mytab2)
kable(addmargins(pct),col.names=c("Modalité","%"), digits=1)
```


## Diagramme en bâtons 


```{r}
barplot(mytab2, 
        main = titre,
        sub = "Source : Enquête AfroMapR, Bouaké, 2025",
        ylab = nameY,
        col = c("lightyellow","yellow","orange"))
```


# 3. Analyse de la variable explicative X


## Fréquence simple 


```{r}
mytab1 <-table(sel$X)
kable(addmargins(mytab1),col.names=c("Modalité","Fréquence"))
```

## Pourcentage 

```{r}
pct<-100*prop.table(mytab1)
kable(addmargins(pct),col.names=c("Modalité","%"), digits=1)
```


## Diagramme en bâtons


```{r}
barplot(mytab1, 
        main = titre,
        sub = "Source : Enquête AfroMapR, Bouaké, 2025",
        ylab = nameX,
           col = c("lightyellow","yellow","orange","brown"))
```



# 4. Relation entre X et Y


## Hypothèses

On veut tester l'existence d'une relation entre les deux variables précédentes. 

- **H0** : Il n'y a pas de relation entre X et Y
- **H1** : Il y a une relation entre X et Y

- **Justification de l'hypothèse H1** : On suppose que les personnes disposant d'un diplôme élevé sont plus riches et plus sensibles aux enjeux de risque de maladie. Elles vivent également plus souvent en ville. Pour toutes ces raisons on suppose qu'elles seront mieux équipées en eau du robinet.


## Tableau de contingence


```{r}
tabcont<-table(sel$X,sel$Y)   # Créer le tableau de contingence
tabtot <- addmargins(tabcont) # Ajouter les sommes en lignes et en colonne
kable(tabtot )                       # Afficher
```


## Pourcentage en ligne

```{r}
tabpct <- 100*prop.table(addmargins(tabcont,1),1) # Calcule le pourcentage en ligne (1)

kable(addmargins(tabpct,2), digits=1)                    # Arrondi à un chiffre après la virgule
```

On constate des différences de poucentage en fonction du diplôme mais elles sont faibles et ne suivent pas l'hypothèse attendue. Les mieux équipés sont ainsi les personnes sans diplômes. 

## Graphique en mosaïque 

```{r}
mosaicplot(tabcont, 
           main= titre,
           sub = "Source : Enquête AfroMapR, Bouaké, 2025",
           xlab = nameX,
           ylab = nameY,
           col = c("lightyellow","yellow","orange","brown"))
```


## Test du chi-2


On part de l'hypothèse nulle H0 : il n'y a pas de relation entre X et Y. Les variations en Y en fonction de X sont l'effet du hasard. 


On effectue un test du chi-2 qui donne les résultats suivants :

```{r}
chisq.test(tabcont)
```


## Conclusion

Il n'est pas possible de rejeter l'hypothèse H0 puisque la p-value indique que la relation entre les deux variable a 80.5% de chances d'être l'effet du hasard. La petite taille de l'échantillon peut expliquer l'absence de relation significative.

Mais on peut aussi penser que le niveau de diplôme n'est pas forcément une bonne aproximation du niveau de richesse des individus car il dépend de l'âge ou, plus précisément de la génération.

 

