---
title: "ATELIER 7 : TRANSPORT"
subtitle: ""
author: "AFFELI	N'Dri Marius Arthur, AKE	Brice Patrick, NGUESSAN	Kouakou Firmain"
date: "2025-05-27"
date-format: iso
lang: fr
format:
  html:
    embed-resources: true
    smooth-scroll: true
    fontsize: 0.9em
    toc: true
    toc-depth: 3
    toc-title: "."
    bibliography: [references.bib]
    crossrefs-hover: false
    css: custom.css
    theme: [yeti, style.scss]
execute:
  warning: false
  message: false 
  echo: false
knitr:
  opts_chunk:
    out.width: "100%"
editor_options: 
  chunk_output_type: console
editor: 
  markdown: 
    wrap: 72
---


> Exemple de traitement réalisé par les groupes d'auditeur à partir de l'enquête AfroMapR.

# 1. Préparation des données

```{r}
don <- read.table(file = "data/Marché_Bouaké/data/data_clean.csv",  # nom du fichier et chemin d'accès
                  sep = ";",                     # séparateur (ici, des points-virgule)
                  dec=",",                       # Type de décimale
                  header = TRUE,                 # ligne d'en-tête avec le nom des variables
                  encoding="UTF-8",              # encodage adapté au français
                  stringsAsFactors = TRUE)       # Transforme les character en factor     

```


## Choix des variables à analyser

On sélectionne dans le tableau une variable Y que l'on veut expliquer et une variables X  qui peut servir à expliquer Y. On décide par exemple d'examiner les variables suivantes :

- **Y : transport**    : Mode de transport pour venir au marché de Bouaké
- **X : raison**       : motif de la présence au marché de Bouaké


```{r}
Y<-don$transport
nameY <- "Moyen de transport utilisé"
X<-don$raison
nameX <- "Raison de la présence au marché"
sel<-data.frame(X,Y)
titre <- "Réalisation de l'atelier 7 : transport"

sel <-sel[complete.cases(sel), ]


```

##  Recodage éventuel des étiquettes

On peut raccourcir ou modifier les étiquettes pour faciliter leur affichage ou fusionner des modalités trop peu nombreuses. Ici on a décidé de regrouper les modes de transport en 5 catégories afin d'avoir des effectifs suffisant dans chaque classe. Pour la même raison, on a regroupé les motifs de présence au marché en trois catégories seulement.

```{r}

levels(sel$X) <-c("Autre","Commerçant","Grossiste","Autre","Autre")


levels(sel$Y) <-c("Auto","Autre","Autre","Autre","Moto","Taxi","Taxi-moto")
```


# 2. Analyse de la variable à expliquer Y


## Fréquence simple 

```{r}
library(knitr)
mytab2 <-table(sel$Y)
kable(addmargins(mytab2),col.names=c("Modalité","Fréquence"))
```

## Pourcentage 


```{r}
pct <- 100*prop.table(mytab2)
kable(addmargins(pct),col.names=c("Modalité","%"), digits=1)
```


## Diagramme en bâtons


```{r}
barplot(mytab2, 
        main = titre,
        sub = "Source : Enquête AfroMapR, Bouaké, 2025",
        ylab = nameY,
        col = rainbow(5))
```


# 3. Analyse de la variable explicative X


## Fréquence simple 


```{r}
mytab1 <-table(sel$X)
kable(addmargins(mytab1),col.names=c("Modalité","Fréquence"))
```

## Pourcentage 

```{r}
pct<-100*prop.table(mytab1)
kable(addmargins(pct),col.names=c("Modalité","%"), digits=1)
```


## Diagramme en bâtons


```{r}
barplot(mytab1, 
        main = titre,
        sub = "Source : Enquête AfroMapR, Bouaké, 2025",
        ylab = nameX,
        col = c("gray","lightyellow","orange"))
```



# 4. Relation entre X et Y


## Hypothèses

On veut tester l'existence d'une relation entre les deux variables précédentes. 

- **H0** : Il n'y a pas de relation entre X et Y
- **H1** : Il y a une relation entre X et Y

- **Justification de l'hypothèse H1** : On suppose que les acteurs du marché disposent de ressources économiques différentes qui les conduisent à utiliser des modes de transport plus oumoins coûteux et rapides.


## Tableau de contingence


```{r}
tabcont<-table(sel$X,sel$Y)   # Créer le tableau de contingence
tabtot <- addmargins(tabcont) # Ajouter les sommes en lignes et en colonne
kable(tabtot )                       # Afficher
```


## Pourcentage en ligne

```{r}
tabpct <- 100*prop.table(addmargins(tabcont,1),1) # Calcule le pourcentage en ligne (1)

kable(addmargins(tabpct,2), digits=1)                    # Arrondi à un chiffre après la virgule
```

On constate de très fortes différences de mode de transport selon les acteurs du marché. Par exemple, la moto et l'automobile individuelle est plus pratiquée par les grossistes. Les commerçants utilisent beaucoup le taxi-modo et l'automodible. Les autres personnes présentes sur le marchévont plus utiliser le taxi et les modes de transports divers tels que la marche. 

## Graphique en mosaïque 

```{r}
mosaicplot(tabcont, 
           main= titre,
           sub = "Source : Enquête AfroMapR, Bouaké, 2025",
           xlab = nameX,
           ylab = nameY,
           col = rainbow(5))
```


## Test du chi-2


On part de l'hypothèse nulle H0 : il n'y a pas de relation entre X et Y. Les variations en Y en fonction de X sont l'effet du hasard. 


On effectue un test du chi-2 qui donne les résultats suivants :

```{r}
chisq.test(tabcont)
```


## Conclusion

Le résultat du test du chi-2 indique une relation très significative (p <0.001) qui suggère que l'on peut rejeter facilement l'hypothèse H0. Toutefois, R indique un message d'alerte car les catégories étaient trop nombreuses à la fois pour X et pour Y.

Pour que le test du chi-2 soit pleinement valable, il faudrait soit accroître la taille de l'échantillon, soit procéder à des regroupements des variables en catégories moins nombreuses.

La relation existe peut-être mais notre échantillon est trop petit ou pas assez représentatif pour le démontrer. 