---
title: "STAT4 : RELATION ENTRE DEUX VARIABLES QUALITATIVES"
subtitle: "Exo1 : Tableau de contingence et test du chi-2"
author: "Jean-Paul NGBESSO & Claude GRASLAND"
date: "2025-05-27"
date-format: iso
lang: fr
format:
  html:
    embed-resources: true
    smooth-scroll: true
    fontsize: 0.9em
    toc: true
    toc-depth: 3
    toc-title: "."
    bibliography: [references.bib]
    crossrefs-hover: false
    css: custom.css
    theme: [yeti, style.scss]
execute:
  warning: false
  message: false 
knitr:
  opts_chunk:
    out.width: "100%"
editor_options: 
  chunk_output_type: console
editor: 
  markdown: 
    wrap: 72
---


Le but de ce TD est de mettre en oeuvre le cours sur le tableau de contingence et le test du chi-2  fournissant un  programme type d'analyse de la relation entre deux variables X et Y qualitatives à l'aide de R. Ce programme pourra ensuite être facilement adapaté à d'autres jeux de données.

::: {.callout-tip}
## Télécharger l'exercice
-  [STAT4](https://github.com/worldregio/StatR/raw/refs/heads/main/exos/STAT4-enquete.zip)
:::


# 1. PREPARATION DES DONNEES

## 1.1. Chargement des données

On charge un fichier contenant les résultats d'une enquête. 

- **Très important**  : On ajoute l'instruction `stringAsFactors=TRUE` pour que toutes les variables de type caractère deveiennent des variables de type factor.

```{r}
don <- read.table(file = "data/civ_afrobarometer_2023/data/survey_data.csv", # nom du fichier et chemin d'accès
                  sep = ";",                     # séparateur (ici, des points-virgule)
                  dec=",",                       # Type de décimale
                  header = TRUE,                 # ligne d'en-tête avec le nom des variables
                  encoding="UTF-8",              # encodage adapté au français
                  stringsAsFactors = TRUE)       # Transforme les character en factor     

```


## 1.2 Chargement des métadonnées

On charge ensuite un tableau contenant des informations sur les variables et leurs modalités

```{r}
meta <- read.table(file = "data/civ_afrobarometer_2023/data/survey_meta.csv", # nom du fichier et chemin d'accès
                  sep = ";",                     # séparateur (ici, des points-virgule)
                  dec=",",                       # Type de décimale
                  header = TRUE,                 # ligne d'en-tête avec le nom des variables
                  encoding="UTF-8")              # encodage adapté au français

## Affichage des métadonnées
meta
```

## 1.3 Choix de variables à analyser

On sélectionne dans le tableau une variable Y que l'on veut expliquer et des variables X1, X2 ...X3 qui peuvent servir à expliquer Y. On décide par exemple d'examiner les variables suivantes :

- vac : A été vacciné contre le covid (Q58A)
- sex : Sexe (Q101)
- age : Age (Q1)
- mil : Milieu Urbain ou rural (URBRUR)
- reg : région de résidence (REGION)
 


```{r}
sel<-don[,c("Q58A","Q101","Q1","URBRUR","REGION")]
colnames(sel)<-c("vac","sex","age","mil","reg")
head(sel)
```

## 1.3 Elimination des valeurs manquantes

On ne garde que les lignes du tableau qui sont complètes car autrement il risque d'y avoir des problèmes dans les analyses. 

```{r}
sel <-sel[complete.cases(sel), ]
```


## 1.4 Création de nouvelles variables

### Effet métropole

On veut créer une variable **abi** pour les personnes qui résident à Abidjan 

```{r}
sel$abi <- sel$reg=="ABIDJAN"

```



### Classes d'âge

On veut découper la variable âge en trois classes :

```{r}
sel$age3 <-cut(sel$age, breaks=c(17, 29, 49, 100))
levels(sel$age3) <-c("- de 30 ans","30-49 ans", "50 ans et +")
```





## 1.5 Resumé du tableau

Proposez un résumé rapide du tableau

```{r}
summary(sel)
```



# 2. ANALYSE UNIVARIEE

Quelles sont les étapes d'analyse d'une variable qualitative de type factor ? On va proposer ci-dessous un programme type 


## 2.1 : Analyse de la variable à expliquer (dépendante) Y

On suppose que la variable à expliquer est le fait d'être vacciné

### Fréquence simple 

En l'absence de pondération il suffit de calculer les fréquences avec l'instruction `table()`puis de les afficher en ajoutant le total avec `addmargins()`

```{r}
mytab1 <-table(sel$vac)
mytab1
```

- **Commentaire** : 768 personnes déclarent avoir été vaccinées contre 432 qui déclarent ne pas l'avoir été



### Pourcentage 

On veut ensuite facilement calculer les valeurs en pourcentage en utlisant la fonction `prop.table()` de R-base
```{r}
100*prop.table(mytab1)
```


- **Commentaire** : Les personnes vaccinées représentent 64% des réponses, les non vaccinés 36%



### Diagramme en bâton 

on veut visualiser la table avec barplot() :

```{r}
barplot(mytab1)
```




Améliorer le graphique avec des titres et des couleurs

```{r}
barplot(mytab1, 
        main = "Y : Vaccination contre le Covid en Côte d'Ivoire",
        sub = "Source : Afrobarometer 2023",
        col = c("red","blue"))
```


### Camembert 

On peut également faire un camenbert si on préfère avec pie()

```{r}
pie(mytab1, 
        main = "Vaccination contre le Covid en Côte d'Ivoire",
        sub = "Source : Afrobarometer 2023",
        col = c("red","blue"))
```


## 2.2 Analyse de la variable explicative (indépendante) X

On suppose que la variable explicative (indépendante) est age3 (âge en trois classes)

### Fréquence simple 

Calculer les fréquences de chaque classe

```{r}
mytab2 <-table(sel$age3)
mytab2
```

- **Commentaire** : On trouve 482 personnes de 20 ans et moins, 542 personnes de 30-49 ans et 176 personnes de 50 ans et plus.



### Pourcentage 

On peut ensuite facilement calculer les valeurs en pourcentage en utlisant la fonction `prop.table()` de R-base
```{r}
100*prop.table(mytab2)
```

- **Commentaire** : Notre échantillon comporte 40% de jeunes, 45% d'adultes et 15% de vieux.



### Diagramme en bâton 

Visualiser la table avec barplot :

```{r}
barplot(mytab2)
```




Améliorer le graphique en ajoutant des titres et des couleurs adaptées : 

```{r}
barplot(mytab2, 
        main = " X : Âge des personnes enquêtées ",
        sub = "Source : Afrobarometer 2023",
        col = c("yellow","orange","brown"))
```





# 3. ANALYSE BIVARIEE


## Objectif

On veut tester l'existence d'une relation entre les deux variables précédentes.  Vous devez formuler deux hypothèses alternatives :

H0 : Il n'y a pas de relation entre X et Y
H1 : Il y a une relation entre X et Y


## 3.1 Création du tableau de contingence


### Tableau brut

Créer un tableau de contingence en indiquant en premier la variable indépendante (X) et en second la variable à expliquer (Y)

```{r}
tabcont<-table(sel$age3,sel$vac)
tabcont
```



### Ajout des marges

Ajouter à votre tableau les sommes des lignes et des colonnes :

```{r}
tabtot <- addmargins(tabcont)
tabtot
```




### Pourcentage en ligne

Calculez les pourcentages en lignes pour voir si la fréquence des modalités de Y varie en fonction de celles de X

```{r}
tabpct <- 100*prop.table(tabcont,1) # Calcule le pourcentage en ligne (1)
round(tabpct,1)                     # Arrondi à un chiffre après la virgule
```

- **Commentaire** : Il semble en effet y avoir une relation entre les deux variables. Le taux de personnes vaccinés est plus faible chez les jeunes (30.1%) que chez les adultes (37.6%) ou les vieux (47.2%)



## 3.2 Visualisation de la relation


Construire un graphique en mosaïque avec mosaicplot()

```{r}
mosaicplot(tabcont)
```




Améliorer le graphique avec des titres et des couleurs : 

```{r}
mosaicplot(tabcont, 
           main= "Vaccination et âge en Côte d'Ivoire en 2021",
           sub = "Source : Afrobarometer",
           xlab = "Classes d'âge",
           ylab = "Vaccination Covid",
           col = c("red","blue"))
```


## 3.3 Test du chi-2

On va tester si les différences de pourcentage sont significatives ou sont l'effet du hasard.

### Hypothèse nulle

Rappelez l'hypothèse H0 :

H0 : il n'y a pas de relation entre X et Y. Les variations en Y en fonction de X sont l'effet du hasard. 



### Test 

Réalisez un test du chi-2 à l'aide de la fonction chisq.test() et commentez les résultats du test.

```{r}
chisq.test(tabcont)
```

- **Commentaire** : Notre tableau comportait 3 lignes et 2 colonnes et avait donc **2 degrés de liberté**. Le chi-2 du tableau est de **17.48** ce qui donne une p-value de **0.000161**. Il y a donc moins d'une chance sur 1000 (p < 0.001) que les différences soient l'effet du hasard et que H0 soit vraie. 



### Conclusion

Au vu des résultats on rejette H0 et on accepte H1. On conclue avec un risque d'erreur très faible (p < 0.001) qu'**il existe une relation entre l'âge et le fait d'être vacciné en Côte d'Ivoire en 2021**. 



# 4. A VOUS DE JOUER...

Testez rapidement trois autres relations possibles 


## 4.1 Vaccination et sexe

```{r}
# tableau de contingence
tabcont <- table(sel$sex,sel$vac)
# Pourcentages
prop.table(tabcont,1)
# graphique
plot(tabcont)
# test
chisq.test(tabcont)
```

- **Conclusion** : Les femmes sont dans l'ensemble moins vaccinées (32.5%) que les hommes (39.5%). On peut affirmer avec un risque d'erreur inférieur à 0.05 que cette relation est significative. 

## 4.2 Vaccination et milieu urbain-rural

```{r}
# tableau de contingence
tabcont <- table(sel$sex,sel$mil)
# Pourcentages
prop.table(tabcont,1)
# graphique
plot(tabcont)
# test
chisq.test(tabcont)
```

- **Conclusion** : Il n'y a pas de différence significative de vaccination entre les personnes résidant en milieu urbain et rural.


## 4.3 Vaccination et Abidjan

```{r}
# tableau de contingence
tabcont <- table(sel$sex,sel$abi)
# Pourcentages
prop.table(tabcont,1)
# graphique
plot(tabcont)
# test
chisq.test(tabcont)
```

- **Conclusion** : Il n'y a pas de différence significative de vaccination entre les personnes résidant à Abidjan et dans le reste du pays.
